【裁判字號】    95,勞再易,17
【裁判日期】    950724
【裁判案由】    給付薪資等
【裁判全文】
臺灣高等法院民事判決                95年度勞再易字第17號
再審原告    乙○○
            甲○
再審被告    中華航空股份有限公司
法定代理人  丙○○
訴訟代理人  陳金泉律師
            葛百鈴律師
            李瑞敏律師
上列當事人間請求給付薪資等事件，再審原告對於中華民國95年
5月16日本院94年度勞上易字第71號確定判決，提起再審之訴，
本院未經言詞辯論，判決如下：
    主      文
再審之訴駁回。
再審訴訟費用由再審原告負擔。
    事實及理由
一再審原告起訴主張：再審原告乙○○於民國90年6月27日再審
  被告召開第2次航務審議會及調查會（下稱第2次會）前，不知
  事實真象，僅係懷疑可能非機長執行90年5月23日CI-641航班
  由香港至曼谷（下稱系爭航班）之飛機滑行任務，並於再審原
  告航務處處長周裕森在會前來電詢問是否為副機師滑行時，答
  稱「唉！處長明察秋毫」，復於會中表明滑行當時係由機長
  Hadiwinoto與塔台通話（依航空慣例，執行滑行任務之駕駛不
  會與塔台通話），均以側面方式說明當時係由副機長張紀祖執
  行滑行任務，周裕森及當天與會之人均一聽即明，機長因而在
  會中坦承違規事實，再審原告遂再派周裕森至香港機場聽取事
  發當日系爭航班與塔台通話之錄音紀錄，以更確實此事，乃鈞
  院前程序94年度勞上易字第71號判決（下稱原確定判決）竟將
  因果關係錯置，誤認再審被告經比對錄音帶內容暨持續調查後
  ，機長始坦承上開違規事實為兩造不爭執之事項，並謂乙○○
  隱瞞事實，推託拒不答覆，直至正、副機長承認此違規事實後
  ，乙○○亦隨後認錯，並以90年11月27日人評會會議記錄為不
  利於乙○○之論斷，進而認定乙○○有「隱瞞矇蔽，情節嚴重
  」之情形，再審被告依其工作規則第102條第5款規定予以懲戒
  處分之結果，尚無不當，更謂再審被告對乙○○之記過懲戒處
  分與調職處分可以併存，不生一事不再理或一事兩罰之問題云
  云，非但有消極不適用證據法則、經驗法則與論理法則之錯誤
  ，有適用法規顯有錯誤之再審事由，且與卷內第2次會錄音譯
  文之證據不符，即係就足以影響判決之重要證據，漏未斟酌，
  並有判決理由矛盾之違法情事。另本件係因香港機場塔台管制
  人員之過錯，致滑錯滑行道，並非飛安事件，伊曾於前程序第
  二審聲請向交通部民用航空局函查有無紀錄該次為一飛安事件
  ，惟前程序第二審未予調查，復未於判決中說明其理由，亦有
  適用證據法則顯有錯誤，及漏未斟酌重要證物之再審事由。又
  原確定判決認乙○○之調職時點係在90年9月1日，歷經乙○○
  赴新職、領取退休金，長達3年，始爭執調職事件之合法性，
  有違誠信原則，應有權利失效原則之適用云云，亦與事實不合
  ，且忽視雙方地位之不平等，有適用法規顯有錯誤之再審事由
  。再者，再審被告員工及眷屬優待機票申請與搭乘作業規定（
  下稱優待票作業規定）第5.6.7.4.9條所謂「員工與公司興訟
  者」，再審被告可停止其本人及眷屬各類優待票一年或數年不
  等之規定，應不適用可歸責於再審被告之事由，惟原確定判決
  竟認該規定未以可歸責事由為要件，再審被告得據以停止優待
  票福利，且上開規定非利益第三人契約，再審原告甲○（為乙
  ○○之父）無直接請求再審被告給付優待票福利之權云云，即
  有違誠信原則、權利濫用、公平正義及適用法規之錯誤。爰依
  民事訴訟法第496條第1項第1款、第497條規定提起再審之訴，
  求為將原確定判決廢棄，上廢棄部分，再審被告應給付乙○○
  新臺幣100萬6,720元及美金1,534元、甲○美金615元，並均加
  付自94年1月18日起算之法定遲延利息等語。
二再審被告則以：再審原告已於94年12月21日前程序準備程序期
  日同意其爭執點及不爭執點與原審相同，而前程序原審既以伊
  經比對錄音帶內容暨持續調查後，機長始坦承上開違規事實為
  兩造不爭執之事實，原確定判決援引列為兩造不爭執之事項，
  並無適用法規錯誤之情事，且該項記載並無影響判決結果，自
  不得據為再審理由。另原確定判決認為乙○○隱瞞執行系爭航
  班滑行任務之事實，不適合擔任飛行工作，及伊對乙○○為調
  職處分尚屬合法，均屬證據取捨、事實認定之問題，尚難以原
  確定判決為不利於乙○○之認定，即遽謂違反證據法則，縱令
  有認定事實錯誤，亦不生適用法規錯誤之問題。又原確定判決
  對於第2次會錄音譯文已詳加審酌，並說明兩造其餘主張與舉
  證，與判決結果無涉，毋庸一一論述，即已審酌本件滑錯滑行
  道是否為飛安事件，不影響判決結果，均無重要證據漏未審酌
  之違法，其再審之訴顯無理由等語為辯。
三按民事訴訟法第496條第1項第1款所謂適用法規顯有錯誤，係
  指確定判決所適用之法規顯然不合於法律規定，或與司法院現
  尚有效及大法官會議之解釋，或最高法院有效之判例顯然違反
  者而言。所謂適用法規顯有錯誤，係指原第二審判決就其取捨
  證據所確定之事實適用法規顯有錯誤而言，不包括認定事實不
  當、漏未斟酌證據及認定事實錯誤之情形在內。而解釋意思表
  示原屬事實審法院之職權，原確定判決不過就事實審法院所確
  定之事實為法律上之判斷，事實審法院解釋意思表示，縱有不
  當，亦不生適用法規顯有錯誤問題。又確定判決消極的不適用
  法規，依大法官會議釋字第177號解釋以顯然影響裁判者，始
  得據為再審理由（最高法院60年度台再字170號、57年台上字
  第1091號、80年台上字第1326號、63年台上字第880號、64年
  台再字第140號判例、77年度台再字第31號判決意旨參照）。
  經查：
  (一)再審原告主張原確定判決誤認乙○○未勸阻正、副機長勿違
    規執行系爭航班滑行任務，及在第2次會中隱瞞上開違規實
    情，並誤認再審被告經比對錄音帶內容暨持續調查後，機長
    始坦承上開違規事實為兩造不爭執之事項，且再審被告對乙
    ○○為記過調職處分，亦與工作規則第102條第5款不符，又
    誤認乙○○自90年9月1日調職時起長達3年，未爭執調職處
    分之合法性，現再予爭執，違反誠信原則、權利濫用等情，
    有消極不適用證據法則、經驗法則與論理法則及適用法規顯
    有錯誤之事由云云。惟查再審原告所稱上開各節，均係就前
    程序第二審取捨證據、認定事實及解釋乙○○在第2次會前
    後意思表示之職權行使所為論斷，指摘其錯誤，揆諸前揭說
    明，原確定判決就所確定之事實為法律上之判斷，縱其認定
    事實不當或錯誤或漏未斟酌證據，均不生適用法規顯有錯誤
    之問題。再者，工作規則第102條第5款並非法規，原確定判
    決認再審被告依該規定對乙○○所為處分之結果，並無不當
    ，亦難謂為適用法規顯有錯誤。
  (二)再審原告復主張原確定判決未就優待票作業規定第5.6.7.4.
    9條限制以可歸責事由為要件，並認上開規定對甲○非利益
    第三人契約，甲○對再審被告無請求優待票福利之權利等情
    ，有公平正義及適用法規之錯誤云云。但查上開規定既僅規
    定「員工與公司興訟者」，再審被告視情節輕重，可停止其
    本人及眷屬各類優待票一年或數年不等之福利，自無從造法
    為類此「不可歸責於再審被告，致員工與之興訟」之規定；
    原確定判決並說明優待票作業規定僅係再審被告提供福利措
    施之辦法，非屬利益第三人契約，自無民法第269條規定之
    適用（該判決12、13頁，本院卷34、35頁），是原確定判決
    認再審原告不得據以向再審被告請求給付停止優惠機票權利
    之差額，洵屬正當，亦無適用法規錯誤之情形。
  (三)至再審原告所稱原確定判決有理由矛盾乙節，應屬民事訴訟
    法第469條第6款所定得上訴第三審之情形，並非同法第496
    條第1項第1款所定再審事由（最高法院95年度台聲字第81號
    、94年度台聲字第588號、93年度台聲字第382號判決參照）
    ，附此敘明。
四次按依民事訴訟法第466條不得上訴於第三審法院之事件，除
  同法第496條規定外，其經第二審確定之判決，如就足影響於
  判決之重要證物，漏未斟酌者，亦得提起再審之訴。同法第
  497條定有明文。所謂「就足影響於判決之重要證物漏未斟酌
  」，係指足以影響判決基礎之重要證物，雖在前訴訟程序業已
  提出，然未經確定判決加以斟酌者而言，或則忽視當事人聲明
  之證據而不予調查，或則就依聲請或依職權調查之證據未為判
  斷，均不失為漏未斟酌，且以該證物足以動搖原確定判決基礎
  者為限。若於判決理由項下說明無調查之必要，或縱經斟酌亦
  不足影響判決基礎之意見，即與漏未斟酌有間，不得據為本條
  所定之再審理由。經查：
  (一)再審原告主張前程序第二審認定事實，與第2次會錄音譯文
    之證據不符，即係就足以影響判決之重要證據，漏未斟酌云
    云。惟查原確定判決經審酌第2次會錄音譯文後（該判決8頁
    ，本院卷30頁），仍認乙○○隱瞞正、副機長上開違規事實
    ，並無漏未斟酌第2次會錄音譯文之情事，自無上開再審事
    由之適用。
  (二)再審原告復主張其曾於前程序第二審聲請向交通部民用航空
    局函查有無紀錄該次為一飛安事件，惟未受置理，原確定判
    決復未說明其理由，亦有漏未斟酌重要證物之再審事由云云
    。惟按當事人聲明之證據，法院應為調查。但就其聲明之證
    據中認為不必要者，不在此限。同法第286條定有明文。所
    謂「不必要者」，係指聲明之證據中，依當事人聲明之意旨
    與待證之事實，毫無關聯，或法院就某事項已得心證而當事
    人仍聲明關於該事項之證據方法等情形而言。況證人之應否
    傳喚，除於釋明事實關係有必要者外，法院本可衡情酌定，
    故法院就當事人所聲明各種證據方法中，僅調查其重要者，
    而於非必要者捨置不問，原難指為違法（最高法院92年度台
    上字第2577號判決要旨、18年上字第1066號判例參照）。再
    審原告聲請函查該次是否為飛安事件，依上開說明，法院本
    有衡情捨棄之職權，不受其請求之拘束，前程序第二審既認
    本件爭點在於再審被告將乙○○調職是否合法及乙○○在第
    2次會有無隱瞞事實真相，至於系爭航班飛機滑錯滑行道之
    性質是否為飛安事件，與待證事實無關，無庸再予調查（該
    判決理由七，本院卷35、36頁），自難謂有何漏未斟酌重要
    證物之情事，再審原告此部分之主張，亦乏所據。更何況原
    確定判決理由七已記載「兩造其餘攻擊或防禦方法，及未經
    援用之證據，經本院斟酌後，認為均不足以影響本判決之結
    果，自無一一詳予論駁之必要」等情，足徵原確定判決業已
    斟酌再審原告上開主張，仍認不足影響其判決之基礎，即與
    漏未斟酌證據有間，再審原告執此為由，提起本件再審之訴
    ，亦顯無理由。
五末按再審之訴顯無再審理由者，得不經言詞辯論，以判決駁回
  之，民事訴訟法第502條第2項定有明文。綜上所述，本件再審
  原告以原確定判決有民事訴訟法第496條第1項第1款、第497條
  之再審事由，提起本件再審之訴，為顯無理由，爰不經言詞辯
  論，逕以判決駁回之。又本件事證已臻明確，兩造其餘主張及
  陳述，經審酌後均不足以影響判決之結果，無逐一論述之必要
  ，併此敘明。
六據上論結，本件再審之訴為顯無理由，依民事訴訟法第502條
  第2項、第78條、第85條第1項前段，判決如主文。
中    華    民    國    95    年    7    月    24    日
                  勞工法庭審判長法  官  沈方維
                                法  官  湯美玉
                                法  官  張競文
正本係照原本作成。
不得上訴。
中    華    民    國    95    年    7     月    25    日
                                書記官  章大富


司法院資訊處製作；財團法人民間司法改革基金會備份。
